【裁判字號】    89,判,2980
【裁判日期】    891026
【裁判案由】    地價稅
【裁判全文】
最  高  行  政  法  院  判  決                  八十九年度判字第二九八○號
    原      告  甲○○
    被      告  桃園縣稅捐稽徵處
    代  表  人  黃國精
右當事人間因地價稅事件，原告不服財政部中華民國八十八年七月二十一日台財訴第
000000000號再訴願決定，提起行政訴訟，本院判決如左︰
    主  文
原告之訴駁回。
訴訟費用由原告負擔。
    事  實
緣原告所有坐落桃園縣桃園市○○○段六七二之五號、六七四號、六七四之三號、六
七四之四號、六七四之五號、六七四之六號、七二二之三號、七二三之一八號、七二
二之二一號、七二二之二三號、七二二之五六號、七二二之五七號、七二二之八五號
、七二三之七號等十四筆土地（下稱系爭土地），被告依土地稅法第十四條規定核課
其八十五年地價稅新台幣（下同）一百十二萬八千六百九十四元。原告以其中七二三
之七號土地為依法限制建築及屬農業經營不可分離土地；而六七四號、六七四之四號
、六七四之五號、六七四之六號、六七二之五號等五筆土地則屬公共設施未完竣土地
，目前仍作農業使用，應免改徵地價稅為由，申請復查，未獲變更。提起訴願、再訴
願，均遭決定駁回，遂提起本件訴訟。茲摘兩造訴辯意旨於次：
原告起訴及補充理由意旨略稱：一、被告於民國（下同）八十五年七月十日以桃稅財
字第一○二九七六號函請桃園縣政府工務局查明系爭土地之公共設施完竣地區日期，
，該工務局函復略稱：「．．．查都市計畫公共設施由各事業主管單位分期施設興闢
，究係何時施設完竣本府無資料可查」等語，可知公共設施未完竣無誤；又依桃園市
公所八十六年一月二十七日桃市工交字第八六○○一一八二號函示「本件計畫道路也
未開闢，故無設置排水系統」等語，足證系爭土地應興闢之公共設施未興闢，即公共
設施迄今未完竣。被告及一再訴願決定機關置前揭復函於不顧，竟採用地政機關之錯
誤列冊為課稅依據，自難令人甘服。二、原告所有系爭土地均位於公共設施未完竣地
區，縱使認為部分位於公共設施完竣地區、部分位於公共設施未完竣地區，依財政部
七十四年十二月二十六日台財稅第二六七六六號函及台灣省政府稅務局七十四年十二
月三十一日七四稅二字第○五○三九號函令，本件應改課田賦始合法。被告就與本案
相同性質之訴外人游景仁等所有土地，依據上開財政部及台灣省政府稅務局之函令准
予改課田賦，卻將原告所有同性質之系爭土地課徵地價稅，所為處分前後矛盾，實有
違前開財政部令函。三、財政部六十九年十一月七日台財稅第三九二一七號函載明：
「土地稅法（平均地權條例）第二十二條所稱『依法限制建築』及『依法不能建築』
之土地，係指受建築法、都市計畫法及其他有關法令規定之限制者而言，應由各有關
權責機關視實際情形認定之。」。系爭土地位於桃園市○○路邊，該大林路迄今未曾
依都市計畫之寬度拓寬，與都市計畫法台灣省施行細則第二條之一第一款規定不符，
應屬公共設施尚未完竣，依法應課徵田賦，被告竟課徵地價稅，於法不合。四、系爭
六七二之五號、六七四號、六七四之三號、六七四之四號、六七四之五號、六七四之
六號及七二三之一八號土地，地目均為田，而栽培種植樹苗即仍作農業用地使用，前
揭都市計畫公共設施之排水系統，不但課稅當時並未設置，迄今仍未設置，殊屬公共
設施尚未完竣狀態。依法應課徵田賦者，被告竟誤以使用分區為「住宅區」而課徵地
價稅，實有違誤。五、農業發展條例第三條第十款明載：「農業用地：指供農作、森
林、養殖、畜牧及．．．。農業團體與合作農場．．．視同農業用地。」；又依財政
部七十年八月二十六日七○台財稅第三七一○六號及七十三年十一月二十二日七三台
財稅字第六三三六九號函示，視同農業用地之土地，位於都市計畫內公共設施完竣之
住宅區或商業區者，仍得按農業用地課徵田賦，系爭土地事實上均位於都市計畫公共
設施未完竣地區，理應課徵田賦。退萬步而言，縱使被告認為部份公共設施已完竣，
依上揭條例函釋亦應課徵田賦始合。六、系爭七二三之七號土地原課徵地價稅面積為
一八○平方公尺，課徵田賦為三六平方公尺，而原告申請復查後，被告竟按全筆二一
六平方公尺改課地價稅，溢課地價稅三六平方公尺，有違「行政訴訟，如係變更原處
分或決定者，不得為較原處分或決定不利於原告之判決」之原則。七、依財政部八十
一年十一月二十五日台財稅第000000000號函釋，徵收田賦之土地經稅地清
查發現公共設施已完竣者，應自完竣之次年期改課地價稅。系爭土地係桃園地政事務
所於八十五年七月四日以桃地三字第三四三一號函，列冊將公共設施完竣地區送至被
告課處地價稅，故被告係於八十五年始發現公共設施完竣，亦應自次年期即八十六年
期而不該自八十五年改課地價稅。八、依被告八十八年十二月二十七日八八桃稅財字
第八八○三六五一八號函示，被告就八十四年以前完竣部分，係依據桃園縣辦理平均
地權條例施行細則第三十八條有關作業要點規定，簽請縣長核准一律自八十五年起改
課地價稅等語；然系爭土地迄今公共設施尚未完竣，被告上開決定錯用「桃園縣辦理
平均地權條例施行細則第三十八條有關作業要點」之規定，且無法律依據，違反中央
法規標準法課稅義務應以法律規定之精神。
被告答辯意旨略以：一、按「已規定地價之土地，除依第二十二條規定課徵田賦外，
應課徵地價稅。」、「非都市土地依法編定之農業用地或未規定地價者，徵收田賦。
但都市土地合於左列規定者亦同：一、依都市計畫編為農業區及保護區，限作農業用
地使用者。二、公共設施尚未完竣前，仍作農業用地使用者。三、依法限制建築，仍
作農業用地使用者。四、依法不能建築，仍作農業用地使用者。五、依都市計畫編為
公共設施保留地，仍作農業用地使用者。」及「本法第二十二條第一項但書規定都市
土地農業區、保護區、公共設施尚未完竣地區、依法限制建築地區，依法不能建築地
區及公共設施保留地限作或仍作農業用地使用者，指上開地區內之左列土地。一、土
地登記簿上所載為田、旱、林．．十一種地目之土地。二、實際供與農業經營不可分
離之農舍．．及其他農業使用之土地。」、「本法第二十二條第一項第二款所稱公共
設施尚未完竣前，指道路、自來水、排水系統、電力等四項設施尚未建設完竣而言。
前項道路以計畫道路能通行貨車為準；自來水及電力以可自計畫道路接通輸送者為準
；排水系統能排水為準。」分別為土地稅法第十四條、第二十二條第一項及同法施行
細則第二十一條第二項第一、二款、第二十三條第一項、第二項所明定。又依平均地
權條例施行細則第三十八條規定「．．公共設施尚未完竣地區．．如有變動，工務（
建設）機關應於每年二月底前，將變動地區範圍送地政機關及農業機關。地政機關或
農業機關對前項變動地區內應行改課地價稅之土地，應於每年五月底前列冊送稅捐稽
徵機關。」；另「徵收田賦之土地，經稅地清查發現公共設施已完竣，應自完竣之次
年期改課地價稅。」為財政部八十一年十一月二十五日台財稅第000000000
號函所明釋。二、原告所有坐落桃園縣桃園市○○○段七二三之七號土地，其使用分
區編定為住宅區，地目為「建」，且未經主管機關核准為農經不可分離土地；又依財
政部八十年九月六日台財稅第八○○三二六二三○號函釋：「公共設施完竣地區，於
都市計畫通盤檢討時，細部計畫書內附帶『應以市地重畫方式開發並於重畫完成後始
准核發建築執照』之決議，非屬依法限制建築，其停止發給建築執照之空地部分，不
得免徵地價稅。」之意旨，原告所有上開土地非屬依法限制建築之土地，被告據以課
徵地價稅，並無不合。另同段六七四號、六七四之四號、六七四之五號、六七四之六
號及六七二之五號土地，使用分區編定為住宅區，地目為「田」，經桃園地政事務所
以八十五年七月四日桃地三字第三四三一號函，檢具桃園縣都市計畫公共設施完竣地
區登記冊資料，公共設施部份業已完竣在案。又系爭土地緊臨桃園市○○路確為公共
設施完竣地區，亦經被告查明無誤，有系爭土地地圖及桃園市公所八十六年一月十七
日桃市工都一字第八六○○三一六五號函復桃園縣政府：「本市○○路○○路面及排
水溝．．。」等資料可稽，被告據以核定部分面積公共設施業已完竣，依土地稅法第
十四條規定改課地價稅，於法並無違誤。三、原告雖主張系爭六七四號、六七四之四
號、六七四之五號、六七四之六號、六七二之五號等五筆土地，道路、排水系統未開
闢及設置，屬公共設施未完竣土地，並提出桃園市公所八十六年一月二十七日桃市工
交字第八六○○一一八二號函為證云云。惟查，系爭土地有主管機關桃園縣政府移送
範圍圖列冊經桃園地政事務所列報之「桃園縣都市計畫公共設施完竣地區土地登記冊
」，並於八十五年七月四日以桃地三字第三四三一號函檢送被告辦理，被告依登記冊
所填載公共設施已完竣部份界線內土地面積按首揭土地稅法第十四條規定自八十五年
起課徵地價稅，於法有據。又被告向桃園市公所查明該所八十六年一月二十七日桃市
工交字第八六○○一一八二號函係針對原告所有之系爭五筆土地相鄰之「公十一」公
園預定地有無設置排水系統及計畫道路所為，並非針對本案系爭五筆土地而為，是原
告引據該函主張免徵地價稅，核無足採。四、原告又主張桃園市○○○段七二三之七
號土地，經桃園縣政府七十三年一月十一日以桃縣府一六二四二二號公布，俟市地重
畫完竣後始准發照建築，係符合土地稅法第二十二條第一項第三款「依法限制建築．
．．．」規定，及因仍作農業用地使用，符合土地稅法施行細則第二十一條第二項第
二款農業經營不可分離土地免徵地價稅規定云云。然系爭七二三之七號土地地目為「
建」，不符土地稅法施行細則第二十一條第二項第一款課徵田賦之規定；復依財政部
八十年九月六日台財稅第八○○三二六二三○號函釋，公共設施完竣地區，於都市計
畫通盤檢討時，細部計畫書內附帶『應以市地重畫方式開發並於重畫完成後始准核發
建築執照』之決議，非屬依法限制建築，其停止發給建築執照之空地部分，不得免徵
地價稅之意旨，該地非屬依法限制建築之土地。又農業經營不可分離土地，雖不受地
目限制，惟依土地稅法施行細則第二十四條第四款仍須經主管機關核准認定，系爭土
地業經主管機關桃園市公所以八十六年五月二十九日桃市建農字第八六○二○二四二
號函查復，該土地已辦理市地重劃中，非作農業使用，故系爭土地亦非經主管機關核
准認定為農業經營不可分離土地，被告依土地稅法第十四條規定課徵八十五年地價稅
，並無不當。五、原告引用財政部七十四年十二月二十六日台財稅字第二六七六六號
函及台灣省稅務局七十四年十二月三十一日七四稅二字第○五○三九號函，且主張訴
外人游景仁所有土地其性質與本案相同而核課不同乙節；經查原告所稱實係誤解法令
；至訴外人游景仁等人所有大園鄉○○段一一五之一七號土地重測為大園鄉○○段四
五九號，該土地公共設施完竣面積為一七四三．一○平方公尺，餘一七四三．○九平
方公尺為未完竣地區，被告就上開公共設施已完竣面積一七四三．一○平方公尺，亦
自八十五年起課徵地價稅，並無原告所稱處理不同之情事。原告之訴顯無理由，應予
駁回。
    理  由
按「已規定地價之土地，除依第二十二條規定課徵田賦外，應課徵地價稅。」、「非
都市土地依法編定之農業用地或未規定地價者，徵收田賦。但都市土地合於左列規定
者亦同：一、依都市計畫編為農業區及保護區，限作農業用地使用者。二、公共設施
尚未完竣前，仍作農業用地使用者。三、依法限制建築，仍作農業用地使用者。四、
依法不能建築，仍作農業用地使用者。五、依都市計畫編為公共設施保留地，仍作農
業用地使用者。」、「本法第二十二條第一項第二款所稱公共設施尚未完竣前，指道
路、自來水、排水系統、電力等四項設施尚未建設完竣而言。前項道路以計畫道路能
通行貨車為準；自來水及電力以可自計畫道路接通輸送者為準；排水系統能排水為準
。」分別為土地稅法第十四條、第二十二條第一項及同法施行細則第二十三條第一項
、第二項所明定。次按「．．．公共設施尚未完竣地區．．如有變動，工務（建設）
機關應於每年二月底前，將變動地區範圍送地政機關及農業機關。地政機關或農業機
關對前項變動地區內應行改課地價稅之土地，應於每年五月底前列冊送稅捐稽徵機關
。」平均地權條例施行細則第三十八條亦有明文。再「徵收田賦之土地，經稅地清查
發現公共設施已完竣，應自完竣之次年期改課地價稅。」亦經財政部八十一年十一月
二十五日以台財稅第000000000號函釋在案。本件原告所有坐落桃園縣桃園
市○○○段六七二之五號等十四筆土地，被告依土地稅法第十四條規定核課其八十五
年地價稅一百十二萬八千六百九十四元。原告以其所有系爭七二三之七號土地為依法
限制建築及屬農業經營不可分離土地；而六七四號、六七四之四號、六七四之五號、
六七四之六號、六七二之五號等五筆土地則屬公共設施未完竣土地，目前仍作農業使
用為由，主張應免改徵地價稅。經查：(1)坐落桃園縣桃園市○○○段七二三之七號土
地之使用分區編定為住宅區，地目為「建」，自不符合土地稅法施行細則第二十一條
第二項第一款課徵田賦之規定。又土地稅法施行細則第二十一條第二項第二款農業經
營不可分離之土地固不受地目之限制，惟依同細則第二十四條第四款，需經主管機關
核准認定始符合要件，系爭七二三之七號土地係屬台灣省六期桃園縣延平市地重劃區
範圍內，該區重劃書業經內政部於八十六年三月十九日以台（八六）內地字第八六○
三○七八號函核定，經前台灣省政府以省府八十六年五月九日八六府地六字第一五二
一四○號函公告，公告時間自八十六年五月十四日起至八十六年六月十三日止，現非
作農業使用等情，亦經被告向前台灣省地政處、桃園縣桃園市公所查明無誤，有台灣
省地政處八十六年七月三日（八六）地六字第三八三九二號函及附件、桃園縣桃園市
公所八十六年五月二十九日桃市建農字第八六○二○二四二號函附於原處分卷為憑；
則系爭七二三之七號土地並非經主管機關核准認定為農業經營不可分離之土地，故縱
因桃園縣政府八十年七月九日桃縣工字第一二○一六號函復「．．．本府1.11.府建
都字第一六二四二二號公布．．．應俟該地區辦理市地重劃完竣後，始准發照建築。
」為依法限制建築，仍未符合首揭土地稅法施行細則第二十一條第二項第二款之規定
，被告據此依土地稅法第十四條規定課徵八十五年地價稅，並無不當。(2)原告提出桃
園市公所八十六年一月二十七日桃市工交字第八六○○一一八二號函主張大樹林段六
七四號、六七四之四號、六七四之五號、六七四之六號、六七二之五號等五筆土地之
排水系統未開闢及設置，原公共設施未完竣云云。然系爭六七四號等五筆土地之公共
設施已完竣，有主管之桃園縣政府移送範圍圖列冊經桃園地政事務所列載「桃園縣都
市計畫公共設施完竣地區土地登記冊」於八十五年七月四日以桃地三字第三四三一號
函檢送被告在案，亦有上開函件與附件在卷足稽。又系爭六七四號等五筆土地緊臨桃
園市○○路，該大林路已有路面及排水溝，確為公共設施完竣地區，有桃園市公所八
十六年一月十七日桃市工都一字第八六○○三一六五號函可按；至桃園市公所八十六
年一月二十七日桃市工交字第八六○○一一八二號函所指因土地尚未徵收，故計畫道
路亦未開闢、亦無排水系統者，係針對「公園預定地」而言，系爭六七四號等五筆土
地係住宅區並非該公園預定地，另桃園縣政府工務局所為：「．．．公共設施完竣日
期無資料可查．．．」之復函，僅陳明其非事業主管單位，故無資料可查，並非函復
公共設施尚未完竣，是依上開函件無足證明系爭六七四號等五筆土地之公共設施未完
竣之事實。(3)依卷附之資料，被告於課徵八十五年度之地價稅時即以七二三之七號土
地整筆面積二一六平方公尺為計算基準，原告申請復查時亦同，並無如原告所言原課
徵地價稅面積為一八○平方公尺，課徵田賦為三六平方公尺，於原告申請復查後，被
告即按全筆二一六平方公尺改課地價稅之情形。是原告主張其申請復查後，被告竟按
全筆二一六平方公尺均改課地價稅之行為，有違「行政訴訟，如係變更原處分或決定
者，不得為較原處分或決定不利於原告之判決」之原則，顯係誤會。(4)訴外人游景仁
等人所有大園鄉○○段一一五之一七號土地重測為大園鄉○○段四五九號，該土地公
共設施完竣面積為一七四三．一○平方公尺，其餘部分為未完竣地區，被告就上開公
共設施已完竣面積一七四三．一○平方公尺，亦自八十五年起課徵地價稅，此有桃園
縣土地卡及桃園縣蘆竹地政事務所八十六年九月二十七日（八六）盧地三字第五五八
三號函與附件可憑，被告辯稱並無同樣事件無不同處理之情形，應可採信。(5)本件地
價稅之核課係土地稅法之規定，並無違反中央法規標準法課稅義務應以法律規定之精
神。另依原處分卷附之簽呈所載，系爭土地於八十四年十一月間即因公共設施完竣而
由桃園市公所列冊呈送被告，以改課地價稅在案，然因桃園市公所未載確實完竣日期
，被告始要求相關單位至遲於八十五年七月底前呈送完畢，桃園地政事務所始於八十
五年七月四日以桃地三字第三四三一號函檢送「桃園縣都市計畫公共設施完竣地區土
地登記冊」予被告，並非被告於八十五年始發現系爭土地公共設施完竣，故被告自八
十五年改課地價稅，依財政部八十一年十一月二十五日台財稅第000000000
號「徵收田賦之土地經稅地清查發現公共設施已完竣者，應自完竣之次年期改課地價
稅。」之函釋，並無不合。至「桃園縣辦理平均地權條例施行細則第三十八條有關作
業要點」僅係被告與相關單位為辦理都市計畫等有關作業聯繫而訂定，並非被告依據
該要點之規定，簽請縣長核准一律自八十五年起改課地價稅。原告據以主張被告錯用
「桃園縣辦理平均地權條例施行細則第三十八條有關作業要點」之規定，且無法律依
據，違反中央法規標準法課稅義務應以法律規定之精神云云，即非有據。綜上所述，
被告處分既無違誤，一再訴願決定遞予維持，亦無不合，原告訴請撤銷，不能謂有理
由，應予駁回。原告請求為言詞辯論，本院以為本件事證已明，故無行言詞辯論之必
要，並明之。
據上論結，本件原告之訴為無理由，依行政訴訟法施行法第二條、行政訴訟法第九十
八條第三項前段，判決如主文。
中    華    民    國     八十九      年      十      月     二十六      日
                    最 高 行 政 法 院  第 五 庭
                                審 判 長 法  官      廖  政  雄
                                         法  官      廖  宏  明
                                         法  官      趙  永  康
                                         法  官      林  清  祥
                                         法  官      姜  仁  脩
右  正  本  證  明  與  原  本  無  異
                                         法院書記官  彭  秀  玲
中    華    民    國     八十九      年      十      月     二十七      日


司法院資訊處製作；財團法人民間司法改革基金會備份。
